臺灣屏東地方法院民事判決　　　　　　　　94年度訴字第16號
原　　　告　丙○○
被　　　告　甲○○○○
法定代理人　乙○○
訴訟代理人　周春米律師
上列當事人間請求確認寺廟信徒代表選舉無效事件，本院於民國
94年11月25日言詞辯論終結，判決如下：
    主      文
確認被告於民國九十三年十一月下旬舉辦之第五屆信徒代表選舉
及其嗣後之管理委員、監察委員選舉均無效。
原告其餘之訴及假執行之聲請均駁回。
訴訟費用由被告負擔。
    事實及理由
一、本件原告起訴請求判決：(一)被告於民國93年11月下旬辦理其
    第5 屆信徒代表選舉無效。(二)被告應依照章程第6 條規定，
    (1)以不記名投票制度、(2)按村為區域之複數當選人大選舉區
    制、(3)先審查被選舉人之國小畢業（或同等學歷）資格等，
    另辦第5 屆信徒代表改選。(三)被告應依照章程第26條規定，
    本章程未盡事項，悉以人民團體法相關規定補充（類推）適
    用。嗣於訴狀送達後，改為請求判決：(一)確認被告於93年11
    月下旬舉辦之第5 屆信徒代表選舉及其嗣後之管理委員、監
    察委員選舉均無效。(二)被告應依下列方式重新辦理第5 屆信
    徒代表選舉：(1)先為參選登記並審查參選人之學歷資格。(2)
    以無記名方式投票。(3)以村為選區進行投票。原告所為訴之
    變更、追加，為被告所同意，依民事訴訟法第255 條第1 項
    第1款規定，應予准許。
二、原告主張：被告於93年11月下旬舉辦第5 屆信徒代表選舉，
    依其章程第6 條規定，應以無記名單記方式為之，並應採以
    村為選區之複數當選人大選舉區制，且須具備國小畢業或相
    等之學力者始得被選任。詎被告之管理委員會竟指派己方人
    員持選票至信徒家中，由信徒以半公開之方式勾選，致信徒
    之投票意向及隱私無法完全受到保護與尊重，實質上違背無
    記名投票制度之精神，且又擅自改為以鄰為選區之單一選舉
    區制，造成不論人數多寡，每鄰均可選出1 名信徒代表之不
    公現象，復未事先審查學歷資格，以致資格不符者亦可能被
    選為信徒代表，然後再取消其當選資格，使勾選該信徒代表
    之投票形同廢票。被告於93年11月下旬舉辦之第5 屆信徒代
    表選舉，有如上所述違背章程規定之情形，應為無效，其嗣
    後由該無效選舉產生之信徒代表所為管理委員及監察委員之
    選舉，亦均應認為無效。伊為被告之信徒，依法自得提起本
    件訴訟，請求確認上開信徒代表、管理委員及監察委員之選
    舉均無效，且依民法第199 條、第213 條及第220 條規定，
    亦得請求被告依照章程規定重新辦理第5 屆信徒代表選舉等
    情，並聲明：(一)如主文第1 項所示。(二)被告應依下列方式重
    新辦理第5 屆信徒代表選舉：(1)先為參選登記並審查參選人
    之學歷資格。(2)以無記名方式投票。(3)以村為選區進行投票
    。(三)第2 項請求，原告願供擔保請准宣告假執行。
三、被告則以：伊舉辦信徒代表選舉，乃屬寺廟自治事項，並無
    相關規範明定應如何選舉暨其法律效果為何，原告提起本件
    訴訟，請求確認選舉無效，欠缺即受確認判決之法律上利益
    ，於法自有未合。又伊舉辦第5 屆信徒代表選舉，係依章程
    第6 條之規定，並依章程第26條沿用慣例辦理，雖未設置票
    匭及投、開票所，但由信徒互相勾選，而無須記載自己之姓
    名，亦未將勾選內容對外公開，仍屬無記名投票，且以鄰為
    選區，每鄰選出1 名信徒代表，與章程第6 條規定之文義相
    符，至信徒代表之學歷資格是否符合規定，則係當選是否有
    效之問題，尚無事先予以審查之必要。伊所舉辦之第5 屆信
    徒代表選舉，並無任何違法之處，主管機關屏東縣政府亦已
    同意備查，且縱未臻於理想而有瑕疵，其瑕疵亦非重大，而
    未可逕認為無效，原告請求確認該次信徒代表、管理委員及
    監察委員之選舉無效，自非有理由。再原告請求依其主張之
    方式重新辦理信徒代表選舉，於法無據，亦非有理由等語，
    資為抗辯，並聲明：(一)原告之訴及假執行之聲請均駁回。(二)
    如受不利之判決，被告願供擔保請准宣告免為假執行。
四、經查：被告為已辦理寺廟登記之寺廟，於93年11月下旬辦理
    第5 屆信徒代表選舉，除屏東縣九如鄉九明村、九塊村、九
    清村及東寧村4 名村長為當然代表，非係由選舉產生外，九
    明村1 至12鄰及14鄰、16鄰每鄰選出1 名信徒代表共選出14
    名，九塊村1 至14鄰每鄰選出1 名信徒代表共選出14名，九
    清村1 至18鄰每鄰選出1 名信徒代表共選出18名，東寧村1
    至4 鄰、14至18鄰每鄰選出1 名信徒代表共選出9 名，合計
    選出信徒代表55名，隨後再由信徒代表依照章程規定於信徒
    中選出管理委員15名及監察委員5 名之事實，為兩造所不爭
    執，並有台灣省屏東縣寺廟登記表、被告寺廟組組章程及信
    徒代表當選名單（含得票數統計表）等件在卷可稽，堪信為
    實在。
五、本件兩造之爭點為：1.被告所舉辦第5 屆信徒代表選舉有無
    違反章程規定？暨是否因此而無效？2.原告請求被告依其主
    張之方式重新辦理信徒代表選舉，是否於法有據？茲分別論
    述如下：
  (一)查被告之組織章程第6 條規定：「本廟置信徒代表暫定五十
    七人，候補若干人由本廟轄內之九明、九塊、九清、東寧‧
    ‧‧‧四村『依鄰數計算每鄰平均一人為準，以後行政上改
    編時從其變動』信徒以無記名單記方式選任之。並以各村為
    選區票選，以得票數較多者為當選，得票相同時以抽籤定之
    。其任期為三年，連選得連任，出缺時，得就其選區次多票
    者遞補至原缺任期屆滿為止。代表為無給職，而信徒代表應
    具備國小畢業或相等之學力者始得被選任之，否者（則）當
    選亦無效。但所屬村長、代表，亦可聘為當然代表．其任期
    亦以其村長、代表任期為準。」第8 條規定：「本廟設管理
    委員會，置管理委員十五人，均由信徒代表就信徒中選任之
    ，任期三年，連選得連任。」第12條規定：「本廟設監查（
    察）委員會，置監查（察）委員五人，由信徒代表大會就信
    徒中選任之，任期三年，連選得連任。」可見，除村長或鄉
    民代表被聘為當然代表外，被告之信徒代表係由信徒投票選
    出，其管理委員及監察委員則均由信徒代表自信徒中選任產
    生。
  (二)按凡一選舉區只能選出一名當選者，稱為單一選舉區或小選
    舉區，每一選舉區可以選出兩名以上之當選者，稱為複數選
    舉區或大選舉區。查被告之組織章程第6 條已載明以各村為
    選區票選信徒代表，則所謂「依鄰數計算各鄰平均一人為準
    」，不過係按鄰數計算各村所應選出信徒代表之人數而已，
    被告之信徒代表選舉，依照章程規定，應非採取以鄰為選區
    每鄰選出1 名信徒代表之小選舉區制，而係採取以村為選區
    每村選出多名信徒代表之大選舉區制。此觀被告之組織章程
    第24條第2 項規定：「罷免信徒代表由選出區域（即該村）
    之信徒三分之二同意罷免之」等語，益為明白。又被告之組
    織章程第26條雖規定：「本章程未盡事項，悉依有關法令之
    規定及沿慣例辦理。」惟關於信徒代表選舉採取以村為選區
    每村選出多名信徒代表之大選舉區制，被告之組織章程既已
    規定甚明，即無所謂沿用慣例而採用小選舉區制之餘地。本
    件被告係以鄰為選區每鄰選出1 名信徒代表之小選舉區制選
    舉其第5 屆信徒代表，為兩造不爭之事實，其選舉結果，有
    獲得3 、4 票即告當選者（如九明村9 鄰、3 鄰、九塊村6
    鄰、10鄰及東寧村4 鄰），亦有獲得9 票、12票乃至14票卻
    告落選者（如東寧村1 鄰、17鄰及14鄰），顯見被告未依照
    章程規定辦理第5 屆信徒代表選舉，罔顧各鄰人數多寡不一
    ，每鄰一律選出1 名信代表，確已造成選舉不公之情形，其
    瑕疵自屬重大，應認為無效，其本此結果而為之管理委員及
    監察委員選舉，亦均應認為無效。
  (三)按確認法律關係之訴，非原告有即受確認判決之法律上利益
    者，不得提起之；確認證書真偽或為法律關係基礎事實存否
    之訴，亦同。前項確認法律關係基礎事實存否之訴，以原告
    不能提起他訴訟者為限。民事訴訟法第247 條第1 項、第2
    項定有明文。查原告為被告寺廟之信徒，為被告所不爭，選
    舉有效與否固僅屬一定法律關係發生或消滅之原因，而非法
    律關係本身（參照最高法院85年度台上字第1855號判決意旨
    ），但不失為法律關係之基礎事實，原告又非得以提起他訴
    訟，參諸司法院院字第1570號、第1594號解釋意旨，原告提
    起本件確認選舉無效之訴，自應認有即受確認判決之法律上
    利益。
  (四)按被告之組織章程雖明定信徒代表之任期為3 年，惟對於信
    徒代表之選舉應於何時舉辦，並無明文規定，且對於信徒代
    表選舉是否須先為參選登記並審查學歷資格，亦無明文，其
    組織章程更未規定信徒有請求被告辦理信徒代表選舉之權利
    。本件被告於93年11月下旬舉辦之第5 屆信徒代表選舉，如
    前所述，雖為無效，惟究以何時重新辦理選舉為宜，暨在可
    能已無管理委員會存在之情形下，由何一機關執行選舉事務
    ，依寺廟自治原則，應由被告在不違反法令及依章程規定之
    下，自行決定以為辦理。且被告係由信徒組成之社會團體，
    為人的組織體，以信徒代表大會為其最高意思機關，其與信
    徒之間並無任何債之關係存在，則原告本於債之關係，請求
    被告依其主張之方式重新辦理第5 屆信徒代表選舉，即難謂
    於法有據。
六、綜上所述，本件原告請求確認被告於93年11月下旬舉辦之第
    5 屆信徒代表選舉及其嗣後之管理委員、監察委員選舉均無
    效，為有理由，應予准許。至原告請求判命被告依其主張之
    方式重新辦理第5 屆信徒代表選舉，於法無據，非有理由，
    應予駁回。此部分原告之訴既經駁回，其假執行之聲請已失
    所附麗，應併駁回之。又本件事證已臻明確，兩造其餘攻擊
    防禦方法及舉證，於判決結果不生影響，爰不一一論述，併
    此敘明。
七、據上論結，本件原告之訴為一部有理由，一部無理由，依民
    事訴訟法第79條，判決如主文。
中　　華　　民　　國　　94　　年　　12　　月　　7 　　日
                  民事第二庭    法　官　春生
正本係照原本作成。
如對判決上訴，須於判決送達後20日內向本院提出上訴狀，其未
表明上訴理由者，應於提出上訴後20日內向本院補提理由書狀（
均須按他造當事人之人數附繕本）。
                                書記官　洪榮華
中　　華　　民　　國　　94　　年　　12　　月　　7 　　日
